臺灣高等法院臺南分院民事判決
109年度上易字第357號
上  訴  人  福興宮  
法定代理人  侯文祺  
訴訟代理人  劉睿哲律師
被  上訴人  劉香麗  

訴訟代理人  吳碧娟律師
上列當事人間租佃爭議事件，上訴人對於中華民國109年9月4日
臺灣嘉義地方法院第一審判決（108年度訴字第655號）提起上訴
，本院於110年1月26日言詞辯論終結，判決如下：
    主  文
上訴駁回。
第二審訴訟費用由上訴人負擔。
    事實及理由
一、上訴人起訴主張：伊所有坐落嘉義縣○○鄉○○○段845、845-1
    、845-2、847、847-1地號等5筆土地（下分別稱845、845-1
    、845-2、847、847-1地號土地，合稱系爭5筆土地）與被上
    訴人訂有嘉義縣○○鄉○○○○000號耕地三七五租約（下稱系爭
    耕地租約）。惟被上訴人就系爭耕地租約範圍中之845、845
    -2地號土地有未自任耕作之情形，已違反耕地三七五減租條
    例（下稱三七五減租條例）第16條第1項規定，構成三七五
    減租條例第16條第2項原訂全部租約無效之情事。退步言，8
    45-2地號土地未為耕作期間亦已逾一年，是縱認系爭租約並
    未因三七五減租條例第16條第1、2項規定而無效，被上訴人
    仍有三七五減租條例第17條第1項第4款之情形，伊爰以109
    年5月6日民事變更訴之聲明狀之送達作為終止系爭耕地租約
    之意思表示，是系爭耕地租約已不存在，伊自得訴請確認系
    爭耕地租約之租賃關係不存在。原審駁回伊之請求，顯有違
    誤，為此提起上訴，並聲明：㈠原判決廢棄。㈡確認兩造間就
    系爭5筆土地所訂立之系爭耕地租約租賃關係不存在。
二、被上訴人則以：伊之父親即訴外人劉鎮全與上訴人訂立系爭
    耕地租約，承租嘉義縣○○鄉○○段000地號土地（重測後為○○○
    段847地號）、710-1地號土地（重測後為○○○段845地號），
    嗣於89年間因灣橋村世明慈惠堂（下稱慈惠堂）需使用伊父
    親承租之土地作道路，經上訴人召開信徒大會，決議同意提
    供土地予慈惠堂做交通道路，並由上訴人出具土地使用同意
    書及交通道路位置圖，將土地分割出845-1、845-2及847-1
    地號供作道路用地使用，之後上訴人與伊父親間之系爭耕地
    租約即變更為承租847地號土地、面積1017.14平方公尺及84
    5地號土地、面積1520.61平方公尺。845-1及847-1地號土地
    供作道路使用係經上訴人同意，已非兩造間租約之標的。另
    845-2地號土地位於道路東側，又無水源，故845-1、845-2
    、847-1地號土地均由上訴人收回，已非兩造之承租範圍，
    系爭耕地租約範圍僅有845、847地號2筆土地。又845地號土
    地上之部分水泥舖面並非伊之父親或伊所舖設，係訴外人陳
    盈通經上訴人同意所鋪設，現已回復為農業使用，伊於系爭
    耕地租約範圍部分確實有自任耕作，未違反三七五減租條例
    第16條第1項規定，亦無第17條第1項第4款規定之情事。原
    審駁回上訴人之請求，並無不當等語，資為抗辯。並答辯聲
    明：上訴駁回。
三、兩造不爭執之事實：（本院卷第93-94頁）
  ㈠上訴人前與訴外人劉井就坐落重測前嘉義縣○○鄉○○段00000○0
    00地號等2筆土地訂有竹租字第087號耕地三七五租約（即系
    爭耕地租約），嗣因繼承關係由被上訴人父親劉鎮全繼承系
    爭耕地租約。劉鎮全死亡後，再經被上訴人於108年1月9日
    申請辦理租約變更登記為承租人。（原審卷一第177、245、
    275-277頁）
  ㈡845地號土地（重測前為○○段710-1 地號土地）於91年1月23
    日分割增加845-1、845-2地號土地，847地號土地（重測前
    為○○段701地號土地）於同日亦分割增加847-1地號土地。分
    割增加緣由乃係上訴人於89年3月1日召開信徒會員大會，將
    845、847地號土地面積分別為257.01平方公尺、259平方公
    尺之範圍無償提供予慈惠堂作為寺廟道路使用。845-1、847
    -1地號土地並於91年1月23日變更編定為交通用地。（原審
    卷一第31-35、155-163頁）
  ㈢系爭5筆土地現況如嘉義縣竹崎地政事務所109年1月14日土地
    複丈成果圖（下稱附圖）所示，惟編號A部分於原法院勘驗
    時已恢復為農業使用。（原審卷一第215頁）
四、兩造之爭點：（本院卷第94頁）
  ㈠系爭耕地租約之標的是否包含845-1、845-2、847-1地號等3
    筆土地？
  ㈡被上訴人是否有耕地三七五減租條例第16條規定之承租人不
    自任耕作事由而致系爭耕地租約無效之情事？
  ㈢上訴人主張已依耕地三七五減租條例第17條第1項第4款規定
    ，終止系爭耕地租約，有無理由？
五、得心證之理由：
  ㈠依民事訴訟法第247條第1項規定，確認法律關係之訴，非原
    告有即受確認判決之法律上利益者，不得提起之；所謂即受
    確認判決之法律上利益，係指因法律關係之存否不明確，致
    原告在私法上之地位有受侵害之危險，而此項危險得以對於
    被告之確認判決除去之者而言。本件上訴人起訴請求兩造間
    就系爭5筆土地所訂立之系爭耕地租約租賃關係不存在，被
    上訴人對於兩造間就845-1、845-2、847-1地號土地所訂立
    之系爭耕地租賃關係不存在乙節並不爭執，自無法律關係存
    否不明確之情形。至上訴人主張系爭耕地租約之承租範圍包
    括845-1、845-2、847-1地號土地，因845-2地號土地未自任
    耕作，系爭耕地租約全部應屬無效或得由上訴人全部終止乙
    節，乃兩造間就845、847地號土地之系爭耕地租約租賃關係
    是否存在之原因事實，由上訴人起訴請求確認845、847地號
    土地之系爭耕地租約租賃關係不存在，即得除去其私法上地
    位受侵害之危險，而為已足。是以，上訴人請求確認兩造間
    就845-1、845-2、847-1地號土地所訂立之系爭耕地租賃關
    係不存在，即難認有確認利益存在，乃欠缺權利保護必要，
    自不應准許。
　㈡而上訴人主張系爭耕地租約之標的包含845-1、845-2、847-1
    地號等3筆土地等情，為被上訴人所否認，經查：
　⒈上訴人雖主張依土地登記謄本及土地建物查詢資料所載，845
    -1、845-2、845-7地號土地有三七五租約之記載（原審卷一
    第157、161-163頁、第195-197頁），足認系爭耕地租約之
    標的確實包含845-1、845-2、847-1地號等3筆土地云云，惟
    按三七五減租條例第6條第1項所載：「本條例施行後耕地租
    約應一律以書面為之，租約之訂立、變更、終止或換訂，應
    由出租人會同承租人申請登記」等語，係為保護佃農及謀舉
    證上便利而設，非謂凡租約之訂立、變更、終止或換訂，須
    經登記，始能生效（最高法院51年度台上字第2629號判決參
    照）。是以，845-1、845-2、845-7地號土地雖有三七五租
    約之登記，仍難逕依此登記之事實即認系爭耕地租約之標的
    即當然包含845-1、845-2、847-1地號等3筆土地。
　⒉經查，上訴人前與訴外人劉井就坐落重測前嘉義縣○○鄉○○段0
    0000○000地號等2筆土地訂有竹租字第087號耕地三七五租約
    （即系爭耕地租約），嗣因繼承關係由被上訴人父親劉鎮全
    繼承系爭耕地租約。而重測前嘉義縣○○鄉○○段00000○000地
    號等2筆土地，於90年12月22日重測後則變更為嘉義縣○○鄉○
    ○○段000○000地號等2筆土地（原審卷一第419-425頁）。
  ⒊而上訴人於89年3月1日有召開信徒會員大會，將重測前嘉義
    縣○○鄉○○段00000○000地號等2筆土地（即重測後嘉義縣○○鄉
    ○○○段000○000地號土地）面積分別為257.01平方公尺、259
    平方公尺之範圍無償提供予慈惠堂作為寺廟道路使用，之後
    分割前845地號土地（重測前為○○段710-1 地號土地）即於9
    1年1月23日分割增加845-1、845-2地號土地，分割前847地
    號土地（重測前為○○段701地號土地）於同日亦分割增加847
    -1地號土地，845-1地號、847-1地號土地並於91年1月23日
    變更編定為交通用地，有土地使用同意書、交通用地位置圖
    、上訴人信徒大會會議記錄在卷可稽（原審卷一第51-53頁
    ）。至分割後之845-2地號土地雖仍屬一般農業區之農牧用
    地，然因位於道路東側，已無水源，此情為上訴人所不爭執
    。
　⒋嗣上訴人曾於93年間為收回845、847地號土地，因調解、調
    處不成立，依三七五減租條例規定送原法院裁判，經原法院
    以93年度重訴字第77號民事判決（下稱原法院77號民事事件
    ）駁回其訴及假執行之聲請，該案承辦法官曾調查有關承租
    土地範圍之資料如下：
  ①依嘉義縣○○○○○○○○○00○0○00○○○○○○○○○○○○○○○○○○○○○鎮○○○○○○
    ○○鄉○○○段000○000地號等二筆土地，…」等語（原審卷一第3
    61頁），可認當時上訴人聲請調處時所稱之租賃土地乃845
    、847地號2筆土地。
　②而嘉義縣政府耕地租佃委員會十四屆第九次租佃爭議一覽表
    案由欄中，亦僅記載○○○段845、847地號2筆土地（原審卷一
    第363頁）。
　③上訴人曾於92年10月28日申請變更管理者登記，經嘉義縣竹
    崎鄉公所（下稱竹崎鄉公所）92年12月5日嘉竹鄉民字第092
    0014107號私有耕地租約更正結果通知書載明：「一、查竹
    崎鄉竹租字第八七號租約内所載出租人福興宮因管理者變更
    經單獨申請變更案，核准原租約記載姓名應予變更（更正）
    其變更（更正）情形如左：（○○○段845、847地號）…」，上
    訴人於接獲通知後並未提出異議（原審卷二第55-57頁）。
　④竹崎鄉公所於93年11月29日以嘉竹鄉民字第0930013165號函
    覆原法院，關於系爭耕地租約土地地號為○○○段845、847地
    號（原審卷一第367頁），該函所附資料有845、847地號土
    地登記謄本、寺廟登記證、嘉義縣私有耕地租約副本、嘉義
    縣竹崎鄉三七五耕地租約登記簿及91年竹崎鄉公所耕地三七
    五租約登記清查表（見原法院77號民事事件卷一第97-105、
    109-111頁），其中91年竹崎鄉公所耕地三七五租約登記清
    查表中記載：847地號土地面積為1017.14平方公尺，845地
    號土地面積為1520.61平方公尺。
　⑤又觀之上訴人於原法院77號民事事件之起訴狀，原係訴請劉
    鎮全應將系爭5筆土地返還上訴人（見原法院77號民事事件
    卷一第44-45頁），經原法院調閱如前開第④項所示之資料後
    ，即具狀更正聲明為「劉鎮全應將845、847地號土地交還上
    訴人」，書狀上並記載「本件兩造間耕地租約土地為○○○段8
    45、847地號土地2筆，故更正如前」等語（見原法院77號民
    事事件卷一第122-123頁），足認上訴人於原法院77號民事
    事件中，已自認系爭耕地租約之承租土地於該訴訟當時僅有
    845、847地號土地。
　⒌而原法院77號民事事件於94年12月14日判決，於95年1月12日
    確定後，系爭耕地租約依嘉義縣政府95年3月20日府地權字
    第0950043930號函通知竹崎鄉公所依法院判決結果，將更正
    續訂租約登記登載於登記簿，並將登記結果通知雙方（原審
    卷一第323頁），是系爭耕地租約已依前開法院判決結果就
    系爭耕地租約續訂登記。
　⒍再依97年竹崎鄉公所耕地三七五租約登記清查表，所載845地
    號土地之面積為1,520.61平方公尺（原審卷一第252頁），
    另依竹崎鄉公所104年5月8日0000000000號辦理租約變更更
    正結果清冊所載，承租之土地為847地號土地、面積0.10171
    4公頃及845地號土地、面積0.152061公頃（原審卷一第111
    頁）。嗣劉鎮全死亡，經被上訴人辦理租約變更登記為承租
    人，竹崎鄉公所108年1月9日0000000000號辦理租約變更更
    正結果清冊記載之承租土地亦為845地號土地、面積0.15206
    1公頃及847地號土地、面積0.101741公頃（原審卷一第277
    頁）。
　⒎綜上可知，因上訴人同意將重測前嘉義縣○○鄉○○段00000○000
    地號等2筆土地（即重測後嘉義縣○○鄉○○○段000○000地號土
    地）面積分別為257.01平方公尺、259平方公尺之範圍無償
    提供予慈惠堂作為寺廟道路使用，遂於91年1月23日自845地
    號土地分割增加845-1、845-2地號土地，自847地號土地分
    割增加847-1地號土地，845-1地號、847-1地號土地並於91
    年1月23日變更編定為交通用地，845-2地號土地則因位於道
    路東側，已無水源，之後上訴人於原法院77號民事事件，亦
    自認系爭耕地租約之標的為845、847地號土地，參以上訴人
    於108年申請本件調解之前，多年來對於竹崎鄉公所租約變
    更更正結果清冊所載之租賃標的僅為845、847地號土地，均
    未表示不同意見，堪認被上訴人抗辯於91年1月23日分割後
    ，兩造之系爭耕地租約範圍僅有845、847地號土地，845-1
    、845-2及847-1地號土地已非屬兩造之承租範圍，應為可採
    。
　⒏至上訴人雖以兩造所約定之租金並未減少，主張系爭耕地租
    約之標的應仍包括845-1、845-2、847-1地號土地云云，然
    被上訴人因承租範圍減少，是否請求減少租金額，此乃被上
    訴人是否行使其權利之問題，自難以此為被上訴人不利之認
    定。
  ⒐又竹崎鄉公所108年9月4日0000000000號辦理租約變更結果清
    冊雖記載承租之耕地為系爭5筆土地，然係因上訴人於108年
    4月15日以被上訴人違反三七五減租條例第16條規定，主張
    系爭耕地租約無效，針對系爭5筆土地提出租佃爭議調解申
    請，經竹崎鄉公所依上訴人檢附之系爭5筆土地謄本資料查
    調結果而為變更登記，有竹崎鄉公所109年7月17日嘉竹鄉民
    字第1090009323號函在卷可稽（原審卷一第455頁），然經
    被上訴人提出異議，並於109年8月4日出具申請更正書請竹
    崎鄉公所更正系爭耕地租約耕地標示清冊，經竹崎鄉公所以
    109年8月17日嘉竹鄉民字第1090011452號函覆兩造，於該函
    說明三中載明「承租人劉香麗已於108年5月31日向本所提出
    異議書」，於說明五載明「經調查旨述租約相關事項：㈠本
    案租賃契約期間為104年1月1日至109年12月31日，租賃土地
    為○○鄉○○○845地號及○○○847地號等2筆。㈡承租人劉香麗於10
    8年1月9日申請繼承變更登記，本所於108年2月21日函文出
    租人（福興宮管理者侯文祺）、承租人（劉香麗），租約變
    更結果清冊為○○鄉○○○845地號及○○○847地號等2筆，雙方均
    未表示任何意見。」等語，有竹崎鄉公所109年8月17日嘉竹
    鄉民字第1090011452號函、被上訴人提出之異議書、申請更
    正書在卷可稽（原審卷一第483頁、原審卷二第27-28頁、第
    75頁），足認竹崎鄉公所僅係依土地登記謄本之記載而為變
    更登記，自難據此而為上訴人有利之認定。
　⒑綜上，被上訴人抗辯系爭耕地租約之標的僅有845、847地號
    土地，845-1、845-2、847-1地號等3筆土地已非屬承租範圍
    乙節，應為可採。　
  ㈢關於被上訴人是否有耕地三七五減租條例第16條規定之承租
    人不自任耕作事由而致系爭耕地租約無效之情事，經查：
　⒈845-1、845-2、847地號土地既已非系爭耕地租約之承租範圍
    ，則上訴人以845-2地號土地有設置道路、圍牆，並有鐵皮
    建物占用為由，主張被上訴人未自任耕作，系爭耕地租約依
    三七五減租條例第16條規定，應屬無效云云，已失所據。
　⒉至845地號土地如附圖編號A所示部分之土地，雖曾鋪設水泥
    作為道路使用，然係上訴人委員陳盈通經上訴人主任委員同
    意後，為防止坍塌所鋪設，並同意由陳盈通作為停車使用，
    陳盈通每年並有繳交6,000元予上訴人，陳盈通於108年即已
    將水泥路面刨除等情，業經證人陳盈通於原審到庭證述綦詳
    ，並有證人陳盈通提出之感謝狀3紙在卷可稽（原審卷一第3
    74-378頁、第383-387頁），而證人陳盈通於104年5月8日當
    時為上訴人之管理者，此觀之竹崎鄉公所104年5月8日00000
    00000號辦理租約變更暨更正結果清冊，其上關於出租人之
    記載即明（原審卷一第111頁），是被上訴人抗辯如附圖編
    號A所示之道路部分，係陳盈通經上訴人同意後所鋪設等語
    ，應為可採，則845地號土地如附圖編號A部分之土地之所以
    有未耕作之情事，實乃歸責於出租人即上訴人所致，與被上
    訴人無涉，是上訴人主張被上訴人於845地號土地上有未自
    任耕作之事實，故系爭耕地租約應為無效云云，亦屬無據，
    為不可採。
  ㈣而845-2地號土地並非系爭耕地租約之承租範圍，已如前述，
    則上訴人以845-2地號土地有設置道路、圍牆，並有鐵皮建
    物占用為由，主張依耕地三七五減租條例第17條第1項第4款
    規定，終止系爭耕地租約，亦無理由，不應准許。
六、綜上所述，上訴人請求確認兩造間就845-1、845-2、847-1
    地號土地所訂立之系爭耕地租賃關係不存在，並無確認利益
    。而845-1、845-2、847-1地號土地於91年1月23日分割後，
    已非屬系爭耕地租約之承租範圍，且被上訴人亦無於845地
    號土地不自任耕作之情事。從而，上訴人主張依三七五減租
    條例第16條第1、2項規定及第17條第1項第4款規定，請求確
    認兩造就系爭5筆土地之系爭耕地租約租賃關係不存在，即
    無理由，不應准許。從而原審所為上訴人敗訴之判決，並無
    不合，所持理由雖與本院不同，惟結論並無二致，仍應予維
    持。上訴論旨指摘原判決不當，求予廢棄改判，為無理由，
    應駁回其上訴。
七、本件事證已臻明確，兩造其餘之攻擊或防禦方法及所用之證
    據，經本院斟酌後，認為均不足以影響本判決之結果，爰不
    逐一論列，附此敘明。
八、據上論結，本件上訴為無理由，依民事訴訟法第449條第1項
    第2項、第78條，判決如主文。
中　　華　　民　　國　　110 　年　　2 　　月　　23　　日
                  民事第四庭    審判長法  官  翁金緞

                                      法  官  黃義成

                                      法  官  藍雅清
上為正本係照原本作成。
不得上訴。
中　　華　　民　　國　　110 　年　　2 　　月　　23　　日

                                      書記官  陳筱婷